最高法院刑事判決　　　　　　　　　　　　　　　八十八年度台上字第四六八五號
　　上　訴　人　甲○○　男
右上訴人因殺人案件，經台灣高等法院高雄分院中華民國八十八年七月二十日第二審
判決（八十八年度上重訴字第一號，起訴案號：台灣高雄地方法院檢察署八十七年度
偵字第二○五七一號）後，依職權送請審判，視為被告提起上訴，本院判決如左：
    主  文
上訴駁回。
    理  由
本件原判決認定：上訴人甲○○與被害人江王清（起訴書誤載為江王青，應予更正）
、王兆第二人為舅甥關係，甲○○原與其姊王宋玉蘭及王兆第共同居住於高雄市左營
區崇實新村一四四號，惟甲○○與江王清、王兆第因相處不睦，屢要甲○○搬出，因
而交惡，甲○○不得已於民國八十七年六月間遷出上址，又懷疑江王清、王兆第使用
符咒使其身體衰弱，夜晚不得安寧，更懷疑江王清、王兆第企圖霸占其房屋及存款欲
將之害死，因其精神有此妄想無法化解，日久而成被害妄想症，深信江王清、王兆第
用符咒要將之殺害，其有妄想性障礙，為精神耗弱之人。於同年七、八月間其被害之
妄想持續已二個月以上，其曾打電話給江王清、王兆第得不到回應，其妄想程度加深
，為了救自己的命，只得先下手為強。遂於同年九月二日上午八時五十分許，基於殺
人之概括犯意，委請不知情之趙永善開車載其至高雄市左營區崇實新村一七五號，欲
找江王清理論，甲○○要求江王清開門並至客廳談話，一時兇性大發，竟基於殺人之
故意，持預藏之水果刀，猛刺江王清頸部、胸部、腹部等處共十七刀，致江王清受有
：右側頸部刺裂傷二處（前）一×一‧五公分、深六公分、（外）一×三‧二公分、
深五公分、右上胸部刺裂傷四處，由上而下：○‧五×一‧七公分、深三公分、○‧
五×一‧八公分、深五公分、一×一‧七公分、深十一公分、○‧五×一‧五公分、
深三公分、心窩處一×一‧五公分、深三公分、右上腹部刺裂傷一處○‧五×三公分
、深及腹腔、左上臂內側刺裂傷一處二×六公分、深六公分、右側後肘部刺裂傷一處
一×六公分、深九公分，及割裂傷一處○‧二×三‧四公分、右手臂拇指刺裂傷一處
一×二‧五公分、深四公分、左大腿內側前方刺裂傷一處○‧七×一‧二公分、深五
公分、左膝蓋下方刺裂傷○‧五×一‧六公分、深四公分、右膝蓋下方刺裂傷○‧二
×○‧八公分、深一‧三公分、左虎口五×一×二公分、左大拇指二×一×一‧五公
分等外傷，致江王清因全身多處刺裂傷，出血性休克當場死亡。旋甲○○全身沾滿血
跡，持染血之水果刀走出高雄市左營區崇實新村一七五號門外，趙永善見狀立即打電
話報警。甲○○復承前揭殺人之故意，於同日上午九時許，一手持前揭水果刀，另一
手持折疊刀，徒步至王宋玉蘭及王兆第之高雄市左營區崇實新村一四四號住處，直接
進入王兆第房間，王宋玉蘭見甲○○手持水果刀，立即跟進房間內，王兆第見甲○○
持刀進入房間後，問甲○○幹什麼，甲○○基於殺人之故意，因折疊刀掉落地上，即
以前揭水果刀，猛刺王兆第正面胸部、腰部等處七刀，致王兆第受有：右側上胸部刺
裂傷一處一×二‧七公分深及胸腔、右側上胸部刺裂傷一處○‧五×一‧二公分、深
一‧二公分、左鎖骨部刺裂傷一處一‧○×三公分、深及頸動脈、右側胸部外側刺裂
傷二處、由上而下（上）一×二公分、深九公分、（下）一‧五×三公分深及肺臟、
左胸部刺裂傷一處一×二‧五公分、深及肺臟、右前臂外側刺裂傷○‧七×三‧五公
分、深八‧五（抗拒傷）、左臂二×○‧九公分、深一‧五公分等外傷，致王兆第因
全身多處刺裂傷，出血性休克當場死亡。高雄市政府警察局左營分局員警據報前往處
理，並於王兆第之住所扣得甲○○所有供行兇用之上開水果刀及供行兇預備用之折疊
刀各一把。甲○○於見王兆第倒地後，即乘計程車至高雄市政府警察局左營分局投案
等情。係以上開事實，業據上訴人甲○○於警局初訊、檢察官偵查中、原審及第一審
審理中坦承不諱，核與證人趙永善、王宋玉蘭證述情節相符。又被害人江王清、王兆
第二人之屍體，經檢察官督同法醫師相驗結果委受前述刺裂傷多處，均因全身多處刺
裂傷，出血性休克致死，兇器為銳器，有相驗筆錄、相驗屍體證明書、驗斷書及照片
六十六張附卷可稽，復有上訴人供行兇用之水果刀及備供行兇用之折疊刀各一把扣案
可參。查上訴人持刀朝江王清頸、胸部及對王兆第胸、腹部等要害部位行刺，用刀至
猛，其有殺人之犯意甚明，為其所憑之證據及認定之理由。而以上訴人及其在原審之
選任辯護人雖均辯稱：上訴人係因懷疑被害人下符咒欲將之害死，使其吃不下飯、睡
不著覺，所以才拿刀去殺被害人，行為時顯處於心神喪失或精神耗弱之狀態，且案發
後有前往派出所自首等語。然查上訴人於警訊伊始即稱：「我懷疑他們二人利用符咒
等手段要害死我，想佔取我的財產，我想我如果不先殺害他們，他們會先害死我」云
云，嗣在第一審亦陳稱：「請他們饒了我，但我還是吃不下飯，睡不著覺，所以才拿
刀去殺他們」等語，是其精神狀態是否有缺陷，經原法院送高雄市立凱旋醫院鑑定結
果，認為上訴人有被害妄想症，其行為已完全受被害妄想所支配，行為當時之精神狀
態已達「心神喪失」之程度，固有該醫院八十八年六月二十三日八十八高市凱醫字第
二五三○號鑑定書可稽。但上訴人對如何先後持水果刀殺人及因所持折疊刀掉落地上
，所以持水果刀刺殺王兆第，王兆第欲逃跑時，伊又持刀猛刺其腹部，直到見其倒地
才離開等細節，迭於警訊、偵查及第一審審理時，供述甚詳，所陳情節均相一致，且
甲○○行為後尚能自行乘計程車前往派出所，顯見其行為時僅係處於因被害妄想症之
「精神耗弱」狀態，並非處於「心神喪失」狀態，前述鑑定及辯護人認上訴人係處於
「心神喪失」狀態，尚非可採。另上訴人於刺殺江王清後，全身沾滿血跡，持染血之
水果刀走出高雄市左營區崇實新村一七五號門外，趙永善見狀立即打電話報警，高雄
市政府警察局左營分局啟文派出所值班員警涂維廉接獲報案後，隨即通知備勤之員警
廖剛富與彭志嘉前往高雄市左營區崇實新村一七五號之案發現場，發現江王清躺在血
泊中，圍觀民眾告知是死者之舅舅所為，並告知兇嫌逃匿方向，廖剛富二人要追捕時
，趙永善才趨前說，是他報案的，行兇者是甲○○，廖剛富二人即依規定通報主管處
理。趙永善並說，甲○○可能前往崇實新村一四四號，廖剛富二人趕至崇實新村一四
四號，見地上有血跡，尋著血跡才發現又發生另一件命案，乃即回巡邏車通報勤務中
心，請派警網搜尋，通報勤務中心時，啟文派出所值班員警即已知悉甲○○是兇嫌，
廖剛富通報後隔了七、八分鐘啟文派出所通知廖剛富有一人身上沾滿血跡來投案等情
，業據證人趙永善於警訊、偵訊時及證人即啟文派出所員警廖剛富、涂維廉於第一審
調查程序中陳述屬實，是上訴人係在有偵查犯罪職權之公務員已知悉犯罪事實，並知
悉其為犯罪人後，始前往派出所，足見其所為不符合自首之要件，上訴人及其辯護人
主張自首之說，亦非可採。在理由內一一指駁。因認上訴人所為，係犯刑法第二百七
十一條第一項之殺人罪，其二次殺人行為，罪名同一，依其情節，顯係基於概括犯意
反覆為之，應依連續犯之規定論以一罪。又上訴人行為時，處於精神耗弱之狀態，詳
如前述，為精神耗弱之人，應依刑法第十九條第二項之規定減輕其刑。乃撤銷第一審
不當之科刑判決，適用上開法條及刑法第五十六條、第三十七條第一項、第三十八條
第一項第二款，論上訴人以連續殺人罪，並審酌上訴人持刀連續殺害二人，犯罪情節
重大，及被害人係其外甥女，其有被害妄想無法化解，日久而成被害妄想症，具有妄
想性障礙，為精神耗弱之人，且現已年高七十三歲等一切情狀，量處無期徒刑，並依
法宣告褫奪公權終身。扣案之水果刀及折疊刀各一把，分別係上訴人甲○○所有且為
其供犯罪所用及犯罪預備之物，業據上訴人供明在卷，依法宣告沒收。經核於法尚無
違誤。上訴（未述理由）為無理由，應予駁回。
據上論結，應依刑事訴訟法第三百九十六條第一項，判決如主文。
中      華      民      國    八十八    年      八      月    二十六    日
                              最高法院刑事第四庭
                                  審判長法官  黃  劍  青
                                        法官  劉  敬  一
                                        法官  林  增  福
                                        法官  邵  燕  玲
                                        法官  張  清  埤
      右正本證明與原本無異
                                              書  記  官
中      華      民      國    八十八    年      九      月      二      日
                                                                      Ａ
